【裁判字號】    96,上易,3003
【裁判日期】    970125
【裁判案由】    偽造文書
【裁判全文】
臺灣高等法院刑事判決                96年度上易字第3003號
上  訴  人  臺灣板橋地方法院檢察署檢察官
被      告  甲○○
選任辯護人  許博森律師
上列上訴人因被告偽造文書案件，不服臺灣板橋地方法院96年度
易字第1765號，中華民國96年10月31日第一審判決（聲請簡易判
決處刑案號：臺灣板橋地方法院檢察署95年度偵字第22321號）
，提起上訴，本院判決如下：
    主  文
上訴駁回。
    理  由
一、公訴意旨（檢察官原聲請簡易判決處刑，經原審適用通常程
    序審理）略以：被告甲○○與不詳姓名年籍綽號「阿水」之
    成年男子，共同基於行使變造特種文書之犯意聯絡，於民國
    80年間某日，由被告將自己照片交予「阿水」，經「阿水」
    將該照片黏貼於中華電信股份有限公司（下稱中華電信公司
    ）之員工識別證上（員工代號為719124號），而變造中華電
    信公司之員工識別證。嗣「阿水」於80年間某日，在宜蘭縣
    宜蘭市○○路附近，將該員工識別證交付被告持有。被告其
    後於招攬配接電話線業務時，不時出示上開變造之中華電信
    公司員工識別證，以向客戶證明其有專業能力而行使之，足
    以生損害於中華電信公司對於員工管理之正確性及公眾。迨
    至95年9月22日，有巡邏警員在臺北縣永和市○○路2號前，
    發覺被告身穿中華電信公司員工制服，形跡可疑，遂上前盤
    查，被告即出示該變造之中華電信公司員工識別證而行使之
    。經警識破，查悉上情，並扣得變造之員工識別證1張。因
    認被告涉犯刑法第216條、第212條之行使變造特種文書罪嫌
    （被告變造特種文書之低度行為，為行使變造特種文書之高
    度行為所吸收，不另論罪）等語。
二、公訴意旨認被告有共同變造上開中華電信公司員工識別證，
    並行使該員工識別證之犯行，係以(一)被告於警詢及檢察官訊
    問時供述有變造及行使變造中華電信公司員工識別證之犯行
    、(二)證人即中華電信公司員工曾超群於檢察官訊問時證述被
    告持用之中華電信公司員工識別證，並非中華電信公司所製
    作、(三)警員查獲被告持用之變造中華電信公司員工識別證1
    張，扣案可資佐證，為其論據。
三、上訴意旨略以：(一)被告雖係應警員之要求，方將虛假之中華
    電信公司員工識別證，取出警員，惟被告係害怕遭警員識破
    追查，才不敢馬上取出該員工識別證，不能因此認定被告未
    有對警員行使該員工識別證之故意及行為。(二)原審未釐清被
    告有無於招攬配接電話線業務時，向客戶出示扣案之中華電
    信公司員工識別證而行使之，以及被告行使該員工識別證之
    時間，即以被告於偵查中未供述行使時間，且被告於原審否
    認犯行，即認定並無證據證明被告有在90年9月22日以後，
    偽造或變造該員工識別證；向客戶行使偽造或變造之該員工
    識別證，而以追訴權已經消滅為由，諭知免訴之判決，有不
    適用法則及適用不當之違背法令等語。
四、無罪部分：
  (一)按犯罪事實應依證據認定之，無證據不得認定犯罪事實；不
    能證明被告犯罪者，應諭知無罪之判決。刑事訴訟法第154
    條第2項、第301條第1項，分別定有明文。次按刑事訴訟法
    第161條已於91年2月8日修正公布，其第1項規定：檢察官就
    被告犯罪事實，應負舉證責任，並指出證明之方法。因此，
    檢察官對於起訴之犯罪事實，應負提出證據及說服之實質舉
    證責任。倘其所提出之證據，不足為被告有罪之積極證明，
    或其指出證明之方法，無從說服法院以形成被告有罪之心證
    ，基於無罪推定之原則，自應為被告無罪判決之諭知（最高
    法院92年臺上字第128號判例參照）。
  (二)訊據被告固坦承提供自己照片予「阿水」，用以偽造（或變
    造）扣案之中華電信公司員工識別證，惟否認其有於95年9
    月22日向警員行使偽造（或變造）之中華電信員工識別證之
    犯行，並辯稱：我於95年9月22日為警查獲時，並沒有向警
    員出示扣案之中華電信公司員工識別證，是警員要求我拿出
    來等語。
  (三)扣案之中華電信公司員工識別證，經原審函請中華電信公司
    查明真偽，據覆：扣案之中華電信公司員工識別證紙張太薄
    ，厚度不足，肉眼即可看出可能係以彩色影印員工識別證正
    、反面後，再將員工代號、姓名及相片黏貼後加護貝等語，
    有中華電信公司96年9月11日信管事字第0960000986號函，
    在卷可按（見原審卷第39頁）。足徵扣案之中華電信公司員
    工識別證係屬偽造，而非如公訴意旨所稱僅以黏貼照片之方
    式予以變造，合先敘明。
  (四)經查，證人即於95年9月22日查獲被告持有扣案之中華電信
    公司員工識別證之臺北縣政府警察局永和分局得和派出所警
    員林文貴於原審證稱：被告穿著類似中華電信公司員工制服
    ，坐在機車上，旁邊有電信箱，而被告手拿尖嘴鉗及電線，
    我感到可疑，才上前盤查。我盤查被告時，有請被告出示證
    件，但被告一直沉默不語。我們依法將被告帶回派出所調查
    身分，前後約有3個小時。因為我們看到被告上衣口袋裡，
    有1張疑似證件，有叫被告拿出來，我們認為可能是員工識
    別證或名片。我們請被告拿出來，被告當時還有一點猶豫，
    之後被告才拿出該員工識別證等語（見原審卷第64頁至第66
    頁）。足證被告於經警查獲時，並未主動出示扣案中華電信
    公司員工識別證而行使之，據以證明其身分，實係被告未能
    提出其身分證件，警員為調查被告身分，發現被告身上有類
    似證件之物件，要求被告提出以供檢視，被告才被動拿出該
    員工識別證，以該具體情節，難認被告有行使上開員工識別
    證之故意及行為。
  (五)次查，被告於警詢及檢察官訊問時固供述，其有於警員盤查
    時，出示上開偽造之中華電信員工識別證（見偵查卷第7、2
    8頁），惟與證人林文貴所證述情節不合，應係供述較為簡
    略所致，難認與事實相符，不能據以認定被告有行使該員工
    識別證之故意及行為。至於證人即中華電信公司員工曾超群
    之證詞及扣案之變造中華電信公司員工識別證，僅能證明被
    告所持有者係偽造或變造之識別證，不能據以證明被告有於
    95年9月22日行使該員工識別證。
  (六)綜上所述，公訴及上訴意旨所舉事證，均不能使本院形成被
    告有於95年9月22日涉犯行使偽造特種文書罪之確切心證。
    此外，卷內復無其他積極證據，足資證明被告確有公訴意旨
    所指於95年9月22日行使偽造或變造之特種文書犯行。因不
    能證明被告該部分犯罪，揆諸上揭說明，自應為無罪之諭知
    。
五、免訴部分：
  (一)按案件時效已完成者，應諭知免訴之判決。刑事訴訟法第30
    2條第2款，定有明文。次按，刑法第80條關於追訴權時效之
    規定，於94年2月2日修正公布，95年7月1日施行。修正前刑
    法第80條第1項第2款規定，犯最重本刑1年以上3年未滿有期
    徒刑之罪者，追訴權，因5年內不行使而消滅。修正後則規
    定，犯最重本刑1年以上3年未滿有期徒刑之罪者，追訴權，
    因10年內未起訴而消滅。比較新舊法有關時效期間、時效停
    止進行之規定，修正後規定並未有利於被告。依刑法第2條
    第1項前段規定，刑法第80條修正前犯最重本刑為1年有期徒
    刑之罪，關於追訴權時效期間，應適用行為時即修正前刑法
    第80條第1項第2款規定。
  (二)公訴意旨認為被告與「阿水」共同變造扣案之中華電信公司
    員工識別證，而該員工識別證係屬有關服務之證書，涉犯刑
    法第212條之變造特種文書罪。被告行使變造之員工識別證
    部分，係涉犯刑法第216條、第212條之行使變造特種文書罪
    。該二罪之最重本刑均為1年有期徒刑，揆諸上開說明，有
    關被告在刑法第80條修正前之犯行，依修正前刑法第80條第
    1項第2款規定，其追訴權時效期間為5年，合先敘明。
  (三)經查，公訴意旨認為被告係於80年間，與「阿水」共同變造
    扣案之中華電信員工識別證。卷附中華電信公司96年9月11
    日信管事字第0960000986號函（見原審卷第39頁），敘明扣
    案之中華電信公司員工識別證之式樣，係85年7月1日起使用
    ，於88年3月起改用其他式樣。不論依公訴意旨所指被告係
    於80年間變造之犯罪時間，或中華電信公司所指該公司員工
    使用該式樣員工識別證之起訖時間，自85年7月1日起，至88
    年3月止，即被告之可能犯罪時間，以公訴意旨所指被告所
    犯刑法第212條之變造特種文書罪，其追訴權時效期間為5年
    ，而檢察官於95年9月23日始開始偵查（見偵查卷第28頁）
    。足認於檢察官開始偵查時，依上開說明，被告所犯刑法第
    212條之罪，其追訴權已經因時效完成而消滅。
  (四)次查，公訴意旨認為被告於招攬配接電話線業務時，出示扣
    案之中華電信公司員工識別證，以向客戶證明其有專業能力
    而行使之，惟並未敘明被告確切行使該員工識別證之犯罪時
    間。被告於警詢時，並未供述其向有向客戶行使該員工識別
    證（見偵查卷第7、8頁）。被告於檢察官訊問時，雖承認有
    向客戶行使該員工識別證，惟並未供明行使時間（見偵查卷
    第29、35頁）。被告於原審及本院，則均否認有向客戶行使
    該員工識別證情事（見原審卷第21、22頁、本院卷第18頁背
    面）。被告既然否認犯行，且卷內並無該所謂被告行使該員
    工識別證對象之客戶資料，本院無從憑以調查，俾確定公訴
    意旨所指被告向客戶行使該員工識別證之確切時間。依罪疑
    唯輕原則，即不能認定被告係於95年9月23日檢察官開始偵
    查前5年以內，有所所謂向客戶行使該員工識別證。則公訴
    意旨所指被告向客戶行使變造員工識別證，所犯刑法第216
    條、212條之行使變造特種文書罪，於檢察官開始偵查時，
    依上開說明，其追訴權亦已經因時效完成而消滅。
  (五)綜上所述，公訴意旨所指被告共同變造特種文書及於95年9
    月22日以外之行使變造特種文書罪，其追訴權已經因時效完
    成而消滅，揆諸上開說明，自應諭知免訴之判決。
六、原審以不能證明被告犯罪為由，就被告被訴於95年9月22日
    行使變造特種文書罪部分，諭知無罪之判決；以追訴權已經
    因時效完成而消滅為由，就被告被訴變造特種文書罪及於95
    年9月22日以外之行使變造特種文書罪部分，諭知免訴之判
    決，核無不合。檢察官上訴意旨，仍執前詞，指摘原判決不
    當，提起上訴，為無理由，應予駁回。
據上論斷，應依刑事訴訟法第368條，判決如主文。
本案經檢察官黃和村到庭執行職務。
中    華    民    國    97    年    1     月    25    日
                  刑事第十三庭審判長法  官  曾德水
                                    法  官  談  虎
                                    法  官  李錦樑
以上正本證明與原本無異。
不得上訴。
                                    書記官  吳金來
中    華    民    國    97    年    1     月    25    日


司法院資訊處製作；財團法人民間司法改革基金會備份。
